【裁判字號】    97,訴,1451
【裁判日期】    970929
【裁判案由】    塗銷抵押權設定登記
【裁判全文】
臺灣高雄地方法院民事判決              97年度訴字第1451號
原      告  乙○○
訴訟代理人  何曜男律師
複 代理 人  郭憲彰律師
被      告  甲○○
上列當事人間請求塗銷抵押權設定登記事件，經本院於民國97年
9 月22日言詞辯論終結，判決如下：
    主  文
被告應將原告所有坐落高雄市○鎮區○○段三三○、三三一地號
、應有部分各萬分之三土地、及其上同段三九六三建號即門牌號
碼高雄市○鎮區○○路二十一號十八樓之十一房屋，以被告為抵
押權人，登記日期民國八十九年七月二十四日，權利價值最高限
額新台幣伍拾伍萬元之抵押權登記予以塗銷。
訴訟費用由被告負擔。
    事 實 及 理 由
一、被告經合法通知，未於言詞辯論期日到場，核無民事訴訟法
    第386 條各款所列情事，爰依原告聲請，由其一造辯論而為
    判決。
二、原告主張：
  (一)原告於民國89年4 月間向被告及其擔任負責人之訴外人昱成
    建設股份有限公司（於93年6 月間更名為昱成聯合科技股份
    有限公司，下稱昱成公司），購買坐落高雄市○鎮區○○段
    330 、331 地號、應有部分各10000 分之3 土地，及其上同
    段3963建號即門牌號碼高雄市○鎮區○○路21號18樓之11房
    屋（下稱系爭房地），因向金融機構貸款金額不足，而與被
    告及昱成公司簽立「輕鬆付款契約書」（下稱系爭契約），
    借款新台幣（下同）458,300 元，分240 期按期平均攤還本
    息，除第1 期繳付2,695 元外，其餘每期應繳本息2,793 元
    ，指定匯入昱成公司所有台灣土地銀行鳳山分行0000000000
    00號帳戶，並由原告提供系爭房地，於89年7 月24日設定最
    高限額55萬元、權利存續期間自89年7 月21日起至109 年10
    月20日之抵押權予被告（下稱系爭抵押權），以為擔保。
  (二)原告依約繳納分期款項，然於94年間因昱成公司遭經濟部廢
    止登記，無從依約續付分期款項，截至94年12月間止，計繳
    付178,654 元，尚餘未償本金金額為403,372 元。因原告已
    將系爭房地出售他人，為清償分期款項，乃通知被告及昱成
    公司，惟因被告行方不明，昱成公司亦已停止營業，而無法
    送達，故將未償金額403,372 元依法提存。是系爭抵押權所
    擔保之債權，業已全數清償完畢，抵押權即失所依附。為此
    ，爰依民法第767 條之規定，提起本件訴訟。
  (三)並聲明：被告應將系爭房地於89年7 月24日所設定系爭抵押
    權予以塗銷。
三、被告未於言詞辯論期日到庭，亦未提出書狀作何聲明或陳述
    。
四、得心證理由：
  (一)原告主張上揭事實，業據提出系爭房地土地登記謄本各1 份
    、建物登記謄本1 紙、系爭契約1 份、昱成公司變更登記表
    1 份、匯款單64張、本院96年存字第5855號提存書及函各1
    份、本院97年度存字第3903號提存書1 份等（見本院審卷第
    8 至45頁）為證，並有高雄市政府地政處前鎮地政事務所97
    年9 月1 日高市地鎮三字第0970008032號函暨所附系爭抵押
    權登記資料1 份（見本院審卷第65至72頁）可按。
  (二)查，原告至94年12月間，繳付分期款項計178,654 元，有匯
    款單64張（見本院審卷第22至42頁）可考。又依系爭契約約
    定，系爭抵押權所擔保之債權分240 期攤還，除第1 期繳付
    2,695 元外，其餘每期應繳本息2,793 元，是分期款總額計
    670,222 元（計算式：2695＋2793×239 ＝670222），扣除
    本金55萬元，每期利息為501 元（000000－000000＝120222
    、120222÷240 ＝500.925 【元以下四捨五入】）；據此，
    原告已付本金計146,688 元（0000－000 ＝2292，2292×64
    ＝146688），尚餘本金403,372 元（000000－000000＝4033
    72）未為清償。次查，原告已將前開未償本金分別予以提存
    287,084 元及116,288 元，計403,372 元，有前開本院96年
    存字第5855號提存書1 份、97年度存字第3903號提存書1 份
    （見本院審卷第43至45頁）可稽；且系爭抵押權所擔保之債
    權人為被告及昱成公司，並約定匯入昱成公司所有前開台灣
    土地銀行鳳山分行帳戶，有上開系爭契約1 份可按，是原告
    向債權人並為約定清償方式之昱成公司為清償，依民法第30
    9 條第1 項規定，應生清償效力。準此，原告主張系爭抵押
    權所擔保之債權，已全數清償完畢等語，即屬有據。
  (三)又查，系爭抵押權「申請登記以外之約定事項」記載：「(1)
    交付利息日期及方法：無。(2)本案義務人兼債務人提供房地
    抵押設定給權利人，純係債務人償還購屋無息貸款之還款保
    證，並無其他一般借貸債務」，有前開高雄市政府地政處前
    鎮地政事務所97年9 月1 日高市地鎮三字第0970008032號所
    附系爭抵押權登記資料1 份（見本院審卷第68頁）可按；準
    此，系爭抵押權所擔保之債權僅限於系爭契約分期款項，而
    非在於擔保存續期間內所發生之債權，是系爭抵押權雖以最
    高限額抵押權之名稱為登記，然其所擔保之債權並不具流動
    性，即系爭抵押權與擔保債權之結合狀態早已確定，從而系
    爭抵押權之性質應為普通抵押權，而非最高限額抵押權。
  (四)按債之關係消滅者，其債權之擔保及其他從屬之權利，亦同
    時消滅，民法第307 條定有明文；是以抵押權為擔保物權，
    抵押權之成立，以債權存在為前提，債權若不存在，抵押權
    亦不成立，此即抵押權之從屬性，則債權若因清償而消滅時
    ，基於抵押權之從屬性，其抵押權亦隨之消滅。查，本件系
    爭抵押權所擔保之債權因全部清償而消滅，已見前述，又系
    爭抵押權雖名為最高限額抵押權，然僅為擔保系爭契約分期
    款項，並不及於其他借貸債務，即將來確定不再發生債權，
    實為普通抵押權，亦如前述，是依抵押權之從屬性，系爭抵
    押權亦隨之消滅，被告自負有塗銷系爭抵押權登記之義務。
    從而，原告基於所有權之法律關係，請求被告塗銷系爭抵押
    權登記，自屬於法有據。
五、綜上所述，原告主張系爭抵押權所擔保之債權，已全數清償
    完畢，依民法第767 條規定，請求被告應將系爭房地於89年
    7 月24日設定系爭抵押權予以塗銷，為有理由，應予准許。
六、據上論結，本件原告之訴為有理由，依民事訴訟法第385 條
    第1 項前段、第78條，判決如主文。
中    華    民    國    97    年    9     月    29    日
                    民事第六庭  法  官  洪榮家
正本係照原本作成。
如不服本判決，應於送達後20日內，向本院提出上訴狀並表明上
訴理由，如於本判決宣示後送達前提起上訴者，應於判決送達後
10日內補提上訴理由書（須附繕本）。
中    華    民    國    97    年    9     月    29    日
                                書記官  胡美儀


司法院資訊處製作；財團法人民間司法改革基金會備份。
